臺灣高等法院刑事判決
110年度上訴字第489號
上  訴  人  臺灣士林地方檢察署檢察官
被      告  孫雯霞


上列上訴人因被告違反毒品危害防制條例案件，不服臺灣士林地
方法院109年度審訴字第1015號，中華民國109年12月23日第一審
判決（起訴案號：臺灣士林地方檢察署109年度偵字第7270號、1
09年度毒偵字第1208號），提起上訴，本院判決如下：
    主  文
原判決撤銷。
甲○○持有第二級毒品純質淨重二十公克以上，累犯，處有期徒
刑捌月。
扣案之第二級毒品甲基安非他命陸包（驗前總淨重：柒拾壹點肆
捌陸零公克，驗餘總淨重：柒拾壹點肆伍貳柒公克，總純質淨重
：伍拾參點伍肆參零公克，含包裝袋陸個）均沒收銷燬。 
    犯罪事實
一、甲○○明知甲基安非他命為毒品危害防制條例第2條第2項所列
    管之第二級毒品，不得非法持有，竟基於持有第二級毒品純
    質淨重20公克以上之犯意，於民國109年2月初，在新北市板
    橋區不詳網咖，向綽號「長腳」之年籍不詳成年男子，購得
    第二級毒品甲基安非他命6包(毛重共為74.1970公克、淨重
    共為71.4860公克、驗餘淨重共為71.4527公克、純質淨重共
    為53.5430公克），而非法持有純質淨重達20公克以上之
    第二級毒品甲基安非他命。嗣於109年4月19日凌晨0時20分
    許，為警依法執行路檢勤務時，經其自願同意搜索，當場在
    車號000-0000號自小客車上扣得上開第二級毒品甲基安非他
    命共6包，查悉上情。
二、案經臺北市政府警察局刑事警察大隊報告臺灣士林地方檢察
    署檢察官偵查起訴。
    理  由
壹、有罪部分（持有第二級毒品純質淨重20公克以上部分）
一、證據能力部分
  ㈠按被告以外之人於審判外之言詞或書面陳述，除法律有規定
    者外，不得作為證據。另按被告以外之人於審判外之陳述，
    雖不符合同法第159條之1至第159條之4之規定，然經當事人
    於審判程序同意作為證據，法院審酌該言詞陳述或書面陳述
    作成時之情況，認為適當者，亦得為證據。當事人、代理人
    或辯護人於法院調查證據時，知有第159條第1項不得為證據
    之情形，而未於言詞辯論終結前聲明異議者，視為有前項同
    意，刑事訴訟法第159條第1項、第159條之5分別定有明文。
    該條立法意旨在於傳聞證據未經當事人之反對詰問予以核實
    ，原則上先予排除，惟若當事人已放棄反對詰問權，於審判
    程序中表明同意該等傳聞證據可作為證據；或於言詞辯論終
    結前未聲明異議，基於尊重當事人對傳聞證據之處分權，及
    證據資料愈豐富，愈有助於真實發見之理念，且強化言詞辯
    論主義，使訴訟程序得以順暢進行，上開傳聞證據亦均具有
    證據能力。查本件被告以外之人於審判外之言詞或書面陳述
    屬傳聞證據部分，檢察官、被告於本院準備程序中表示同意
    有證據能力，且迄於言詞辯論終結前亦未聲明異議，復本院
    認其作成之情形並無不當情形，經審酌後認為適當，均應認
    於本案有證據能力。
  ㈡另本件認定事實引用之卷內其餘非供述證據部分，與本案均
    有關連性，亦無證據證明係實施刑事訴訟程序之公務員以不
    法方式所取得，依刑事訴訟法第158條之4之反面解釋，當有
    證據能力，復於本院審理時，提示並告以要旨，使檢察官、
    被告充分表示意見，自得為證據使用。
二、認定犯罪事實所憑證據及認定之理由
  ㈠被告甲○○於犯罪事實一所載時地，非法持有第二級毒品甲基
    安非他命純質淨重20公克以上之事實，業據被告於警詢、偵
    訊及原審、本院均自白認罪（見士檢109年度偵字第7270號
    卷《下稱偵7270卷》第15、107頁，原審卷第59頁，本院卷第7
    0頁）。並有自願受搜索同意書、臺北市政府警察局保安警
    察大隊搜索扣押筆錄、扣押物品目錄表、扣押物品收據（見
    偵7270卷第33至40頁）；臺北市政府警察局保安大隊查獲涉
    嫌毒品危害防制條例初步鑑定報告單及毒品初步檢驗圖片說
    明表、初步檢驗結果（見偵7270卷第41至49頁）；交通部民
    用航空醫務中心毒品109年5月15日航藥鑑字第0000000、000
    0000Q號鑑定書（見偵7270卷第175至177頁）；扣押物品照
    片3張（見偵7270卷第179、183、185頁）附卷可稽。從而，
    被告之任意性自白內容，應與事實相符，堪足採認為真實。
　㈡綜上，本案事證明確，被告持有第二級毒品純質淨重20公克
    以上犯行，堪予認定，自應依法予以論罪科刑。　
三、論罪
　㈠甲基安非他命屬毒品危害防制條例第2條第2項第2款所規定之
    第二級毒品，是核被告所為，係犯毒品危害防制條例第11條
    第4項之持有第二級毒品純質淨重20公克以上罪。
  ㈡刑之加重事由
    被告前於104年間，因施用毒品案件，經臺灣新北地方法院
    （下稱新北地院）於104年8月19日以104年度審簡字第722 
    號判處有期徒刑6月確定，並於104年10月1日易科罰金執行
    完畢等情，有本院被告前案紀錄表1份在卷可按，被告於受
    有期徒刑執行完畢後，5年以內故意再犯本案有期徒刑以上
    之罪，為累犯。茲參酌司法院釋字第775 號解釋意旨，審酌
    被告前有關於違反毒品危害防制條例之故意犯罪執行完畢，
    卻未能謹慎守法，故意再犯本案非法持有逾量毒品之罪，顯
    見其刑罰反應力甚為薄弱，本院認本案加重最低本刑尚無罪
    刑不相當之情形，其人身自由並未因此遭受過苛之侵害，依
    刑法第47條第1項之規定，加重其刑。
貳、不另為不受理部分（施用第二級毒品部分）
一、公訴意旨另以：被告於109年4月18日晚間8時許，在新北市○
    ○區○○街000號住處，以將第二級毒品甲基安非他命置於玻璃
    球內燒烤吸食所生煙霧之方式，施用第二級毒品甲基安非他
    命1次，為警於109年4月19日凌晨0時20分許查獲，查扣吸食
    器1個，並經其同意採集其尿液送驗，結果呈安非他命、甲
    基安非他命陽性反應，而查悉上情，認應論以毒品危害防制
    條例第10條第2項之施用第二級毒品罪嫌等語。
二、刑事訴訟法第303條第1款規定，案件有起訴之程序違背規定
    之情形者，應諭知不受理之判決。此所稱之起訴之程序違背
    規定，係指檢察官提起公訴之訴訟行為於程序上有違法律之
    規定而言。而提起公訴之訴訟行為是否於程序上有違法律規
    定，原則上，固是以起訴時所存在之事項及法律規定為判斷
    ，惟檢察官起訴後始發生之情事變更事由，致法院不能為實
    體審理及判決亦屬「起訴之程序違背規定」，合先敘明。
三、毒品危害防制條例於109年1月15日修正、109年7月15日生效
    ，修正後毒品危害防制條例第20條第3項規定，犯第10條之
    罪於觀察、勒戒或強制戒治執行完畢釋放後，3年後再犯第1
    0條之罪者，適用本條前2項之規定。上開所謂「3年後再犯
    」，只要本次再犯（不論修正施行前、後）距最近1次觀察
    、勒戒或強制戒治執行完畢釋放，已逾3年者，即該當之，
    不因其間有無犯第10條之罪經起訴、判刑或執行而受影響，
    此係最高法院於109年11月18日以109年度台上大字第3826號
    裁定宣示之見解，為有權解釋，各級法院應受其拘束。
四、又法院於解釋、適用本次毒品危害防制條例上開修正條文時
    ，允宜遵循醫療專業及刑事政策，保障施用毒品者為病患性
    犯人之健康權，兼顧保護社會安全及恪遵正當法律程序，確
    保法治國公平法院之具體實現。另本於權力分立原則，法院
    對檢察官職權行使，應予以尊重，雖非謂不得為適度之司法
    審查，惟對於施用毒品者本次所犯如距最近1次觀察、勒戒
    或強制戒治執行完畢釋放後，已逾3年者，檢察官得本於立
    法者所賦與之職權裁量是否聲請法院裁定觀察、勒戒或為命
    附條件（現行法僅能附命完成戒癮治療）緩起訴處分之多元
    化處遇，即聲請法院裁定機構內之觀察、勒戒並非檢察官所
    得採取之唯一途徑，法院自不能僭越檢察官之職權，逕對施
    用毒品者裁定應予觀察、勒戒或強制戒治。雖修正後之毒品
    危害防制條例第35條之1第2款規定：「審判中之案件，由法
    院或少年法院（地方法院少年法庭）依修正後規定處理；依
    修正後規定應為不起訴處分或不付審理之裁定者，法院或少
    年法院（地方法院少年法庭）應為免刑之判決或不付審理之
    裁定」。另該條款之立法說明亦謂：「若該等案件於修正施
    行前已繫屬於法院或少年法院（地方法院少年法庭）者，『
    為求程序之經濟，法院或少年法院（地方法院少年法庭）應
    依修正施行後之規定處理，即應依職權為觀察、勒戒或強制
    戒治之裁定』」等語，似欲透過立法說明由法院依職權裁定
    觀察、勒戒或強制戒治，以替代第20條第1項、第2項所定應
    由檢察官提出觀察、勒戒或強制戒治之聲請，惟若檢察官之
    「起訴之程序違背規定」，法院當不能「為求程序之經濟」
    便宜行事，而應嚴守程序上之正義，尊重檢察官之裁量權，
    並保障施用毒品者能獲得妥適並完善治療或其他有利戒毒途
    徑處遇之機會（最高法院109年度台上字第3826號判決意旨
    參照）。　　
五、經查：　
  ㈠被告於109年4月18日晚間8時許，施用第二級毒品甲基安非他
    命犯行，業據被告警詢、偵訊及原審、本院均自白認罪，並
    有勘察採證同意書、台灣尖端先進生技醫藥股份有限公司濫
    用藥物檢驗報告（尿液檢體編號123023）、臺北市政府警察
    局偵辦毒品案件尿液檢體委驗單（見偵7270卷第57、119、1
    65頁）附卷可稽，此部分之事實，應堪認定。
　㈡被告前因施用毒品犯行，經臺灣板橋地方法院（嗣改制為臺
    灣新北地方法院）以98年度毒聲字第389號裁定送觀察勒戒
    後，認無繼續施用毒品之傾向，於98年8月26日觀察勒戒執
    行完畢而釋放，並由臺灣板橋地方檢察署檢察官以98年度毒
    偵緝字第403號為不起訴處分確定之情，有本院被告前案紀
    錄表、在監在押全國紀錄表、毒品案件紀錄表在卷可佐。　
 ㈢因此，本案被告於109年4月18日晚上8時許，再犯本案施用毒
    品犯行，顯與其最近1次因施用毒品而經觀察勒戒執行完畢
    釋放之98年8月26日相距已逾3年，縱被告其後雖有因施用毒
    品案件經法院判處罪刑確定及執行完畢之情形，但迄今並無
    再受觀察、勒戒或強制戒治等保安處分之裁判及執行，依前
    開說明，仍應依修正後毒品危害防制條例第20條第3項、現
    行第24條等規定，由檢察官基於一次性之整體規劃而重啟處
    遇程序，視被告個案情形，是否適合「觀察、勒戒或強制戒
    治」或給予「附命完成戒癮治療緩起訴處分」之機會。檢察
    官逕予提起公訴，法院無從替代檢察官為上開合義務性之裁
    量處遇，應認本件起訴程序違背規定，依前揭之規定及說明
    ，本應為不受理之判決。惟若此部分成立施用第二級毒品罪
    ，因被告施用第二級毒品甲基安非他命之低度行為，為其持
    有第二級毒品甲基安非他命純質淨重20公克以上之高度行為
    所吸收。換言之，其施用毒品犯行若成立犯罪，與本院前科
    論科之持有第二級毒品甲基安非他命純質淨重20公克以上罪
    間，具有實質上一罪之關係，是本院就被告施用第二級毒品
    犯行，不另為不受理之諭知。
參、撤銷改判之理由及科刑審酌事項　　
一、原審認被告持有第二級毒品純質淨重20公克以上犯行之罪證
    明確，予以論罪科刑，固非無見。惟查：被告之施用第二級
    毒品甲基安非他命犯行，應不另為不受理之諭知，已如前述
    ，原判決認被告施用第二級毒品犯行，為前開論科之持有第
    二級毒品純質淨重20公克以上犯行所吸收，不另論罪，尚有
    未洽。　　
二、按刑事審判旨在實現刑罰權之分配的正義，故法院對有罪被
    告之科刑，應符合罪刑相當之原則，使輕重得宜，罰當其罪
    ，以契合社會之法律感情，此所以刑法第57條明定科刑時應
    審酌一切情狀，尤應注意該條所列10款事項以為科刑輕重之
    標準，俾使法院就個案之量刑，能斟酌至當。而量刑輕重係
    屬事實審法院得依職權自由裁量之事項，苟已斟酌刑法第57
    條各款所列情狀而未逾越法定刑度，不得遽指為違法，最高
    法院72年度台上字第6696號判決先例可資參照。查原判決
　　關於科刑之部分，則已依刑法第57條各款所列情狀加以審酌
    ，客觀上並無明顯濫權或失之過重之情形，亦未違反比例原
    則，核無違法或不當之處，檢察官上訴認原判決量刑過輕，
    雖無理由，然原判決既有上開可議之處，自屬無可維持，應
    由本院予以撤銷改判。
三、爰以行為人之責任為基礎，審酌被告曾有違反毒品危害防制
    條例之前案紀錄，仍不知警惕，約束己身行為，徹底戒除持
    有毒品之惡習，猶再犯本案持有第二級毒品純質淨重20公克
    以上毒品犯行，足見其自制力薄弱，未有徹底根絕毒害之決
    心；惟念及其犯後尚知坦認犯行，態度非惡；又其持有毒品
    之動機及目的當係求供己施用之滿足，毒戕己身，於他人之
    法益尚未生實際侵害；兼衡其智識程度、家庭經濟狀況（見
    本院卷第73頁）等一切情狀，量處如主文第2項所示之刑。
肆、沒收部分　　
一、扣案之白色結晶6袋（驗前總淨重：71.4860公克，驗餘總淨
    重：71.4527公克，總純質淨重：53.5430公克，含包裝袋6
    個），經送交通部民用航空局航空醫務中心以氣相層析質譜
    儀（GC/MS ）法檢驗結果，均檢出第二級毒品甲基安非他命
    成分，此有該局109年5月15日出具之航藥鑑字第0000000Q號
    毒品鑑定書在卷可稽（偵7270卷第177頁），而上開毒品之
    包裝袋6個，均因沾有微量毒品成分，無法完全析離，均依
    毒品危害防制條例第18條第1 項前段之規定，宣告沒收銷燬
    之；至送鑑耗損部分，既已滅失，自無庸再予宣告沒收銷燬
    。
二、扣案之吸食器1個，係供被告施用第二級毒品所用之物（見
    本院卷72頁），因被告施用毒品犯行，尚待檢察官另為整體
    規劃而重啟處遇程序，該吸食器為該施用毒品程序之相關物
    證，亦待檢察官另為適法之處理，本案不宜併予宣告沒收之
    。
三、扣案之電子產品（Samsung 手機）1支，業經被告於本院準
    備程序供稱：平常聯繫用，與毒品無關等語（見本院卷第72
    頁），自不併予宣告沒收，附此敘明。
伍、被告經合法傳喚，無正當理由不到庭，爰不待其陳述逕行判
    決。
據上論斷，應依刑事訴訟法第371條、第369條第1項前段、第364
條、第299條第1項前段，判決如主文。
本案經檢察官王芷翎提起公訴，檢察官蔡元仕提起上訴，檢察官
陳正芬到庭執行職務。
中　　華　　民　　國　　110 　年　　4 　　月　　22　　日
              　  刑事第二十三庭審判長法　官  許永煌
　　　　　　　　　　　　　　　　　    法　官  吳定亞
　　　　　　　　　　　　　　　　　    法　官  黃美文
以上正本證明與原本無異。
如不服本判決，應於收受送達後20日內向本院提出上訴書狀，其
未敘述上訴之理由者並得於提起上訴後20日內向本院補提理由書
（均須按他造當事人之人數附繕本）。「切勿逕送上級法院」。
                                　     書記官  彭威翔
中　　華　　民　　國　　110 　年　　4 　　月　　23　　日
附錄：本案論罪科刑法條
毒品危害防制條例第11條
持有第一級毒品者，處3 年以下有期徒刑、拘役或新臺幣30萬元
以下罰金。
持有第二級毒品者，處2 年以下有期徒刑、拘役或新臺幣20萬元
以下罰金。
持有第一級毒品純質淨重十公克以上者，處1 年以上7 年以下有
期徒刑，得併科新臺幣1 百萬元以下罰金。
持有第二級毒品純質淨重二十公克以上者，處6 月以上5 年以下
有期徒刑，得併科新臺幣70萬元以下罰金。
持有第三級毒品純質淨重五公克以上者，處2 年以下有期徒刑，
得併科新臺幣20萬元以下罰金。
持有第四級毒品純質淨重五公克以上者，處1 年以下有期徒刑，
得併科新臺幣10萬元以下罰金。
持有專供製造或施用第一級、第二級毒品之器具者，處1 年以下
有期徒刑、拘役或新臺幣10萬元以下罰金。